臺灣高等法院刑事判決　　　　　　　　　九十一年度上訴字第四六六號
　　上　訴　人　臺灣新竹地方法院檢察署檢察官
　　上　訴　人
　　即　被　告　乙○○
　　指定辯護人　本院甲○辯護人
右上訴人，因傷害致死等案件，不服臺灣新竹地方法院，九十年度訴字第二八二號，
中華民國九十年十二月十八日第一審判決（起訴案號：臺灣新竹地方法院檢察署九十
年偵字第一九七０號）提起上訴，本院判決如左：
    主      文
上訴駁回。
    事      實
一、乙○○曾於民國八十一年間因懲治盜匪條例案件，經原審法院判處有期徒刑八年
    確定，執行至八十四年二月二十八日假釋出獄，又於八十五年間因恐嚇案件，經
    原審法院判處有期徒刑六月確定，嗣於八十五年十月三日經撤銷上開假釋入監執
    行，又於八十八年九月九日再經假釋付保護管束，期間至九十一年三月八日，現
    仍於假釋付保護管束期間。竟仍不知悔改，自九十年二月十九日起與戴雅玲在於
    桃園縣楊梅鎮上湖里下四湖三一之二號住處同居，經詢問戴雅玲後，自九十年三
    月十五日起，已知被害人戴雅玲係有配偶之人，竟仍基於概括之犯意，連續與戴
    雅玲在前揭住處發生多次相姦行為，迄同年月二十二日止。
二、乙○○有飲酒之習性，酒後並有暴力之傾向，因不滿戴雅玲平日常與其他男子接
    觸而萌生妒意，經常為此毆打戴雅玲。而於九十年三月二十三日得悉戴雅玲前日
    曾與其他男子外出，即於當日清晨四時至六時間，於飲酒後（未至心神喪失或精
    神耗弱程度），思及此情，情緒失控，而基於傷害之犯意，並應能預見戴雅玲為
    女子，身體較弱，且毆打頭部，極易造成頭部因遭撞擊而受傷死亡之結果，竟在
    右開住處內，徒手毆打戴雅玲頭部及臉部，致戴雅玲因而頭部撞及牆壁，造成臉
    部有紅腫、嘴角處流血，並因而引起腦部受有蜘蛛膜下腔出血之傷害，戴女因而
    走路搖晃，說話速度變慢，乙○○未將之及時送醫，仍予牆壁旁罰站，迄同日上
    午七時許，乙○○之友人范秉山及黃盟泉同至乙○○住處飲酒，見戴雅玲已被毆
    擊成傷，為免再遭乙○○毆打，遂於當日中午十二時許飲酒後離開時，邀同戴雅
    玲一同離開，共同將戴雅玲載往附近綽號「阿保」之友人彭玉寶住處休息，嗣乙
    ○○酒醒後，得悉戴雅玲又與其他男子外出，即怒而於當日下午一、二時許，與
    其姪陳榮傑、朋友張素景共乘一部機車至「阿保」彭玉寶住處載回戴雅玲，當時
    乙○○內心仍憤恨難平，遂於返家途中，距住家前約五百公尺處停車，待戴雅玲
    下車後，乙○○即在鄉道路旁以腳不斷用力踹擊戴雅玲頭部及身體數十下，終致
    戴雅玲因外傷性顱內出血併發支氣管肺泡肺炎而陷入昏迷，乙○○載回住處仍未
    清醒，乙○○始認情況有異，於當晚約六時許將之送至財團法人天主教湖口仁慈
    醫院，再經轉送行政院衛生署新竹醫院急救，仍因上開傷重，延至同月二十五日
    凌晨一時十二分許不治死亡。
三、案經被害人戴雅玲之配偶丙○○訴請新竹縣警察局橫山分局報請臺灣新竹地方法
    院檢察署檢察官偵查起訴。
    理      由
一、訊據上訴人即被告乙○○固坦承曾與戴雅玲發生性關係，且曾毆打被害人戴雅玲
    ，及戴女經其送醫後，係因外傷性顱內出血併發支氣管肺泡肺炎而於九十年三月
    二十五日凌晨不治死亡之事實，惟矢口否認前開犯行，辯稱與戴女發生性關係時
    ，並不知其係有配偶之人，知悉後並未與之發生通姦行為，且被害人於當晚即曾
    自行跌倒，雖於當日凌晨四、五時許以手毆打戴雅玲之臉部數巴掌，惟並未毆打
    其頭部，自「阿保」家中載回戴女時，亦未停車以手腳毆打戴女，係戴女自行昏
    倒，與伊無關云云。
二、惟查：
  (一)相姦部分：
    被告於警訊及偵查中，對知悉戴雅玲係有配偶之人後，仍與之相姦之事實，業已
    供承在卷（偵卷九頁、二五頁反面），核與證人邱光勝及陳榮傑於警訊及偵查中
    亦均證稱事故發生前數日間，被告與被害人同房睡覺等語相符，復有在被告居住
    之房內扣得之被害人平日所穿著之黑長褲、衣服、內衣褲、口紅、髮夾、亮片等
    物在案可資佐證，足見被告在歷審中空言否認有犯罪之認識，無非翻異飾卸之詞
    ，不能採信，此部分犯行可以認定。
  (二)傷害致死部分：
    1.被告於警訊中已坦承曾於三月二十三日晨，在家中毆打被害人戴雅玲，係因被
      害人與其他男子過於親近，伊於酒後質問被害人後，徒手毆打其頭部，頭部並
      碰到牆壁，但當時看不出有何傷勢等語（偵卷一０頁），及於偵查中自承用手
      用力推被害人前額，她就往後退撞到牆壁，後來就用二隻手打她臉及頭部很多
      下，當時很生氣，很用力，心情不好，因為愛她，她一喝酒就隨便與男人出去
      ．．．，故對被害人之死亡要負責，因為打她，情緒失控，很用力打，打她頭
      部、臉部，頭部撞到牆壁，牆有發出咚的一聲等語（偵卷七六頁正面、七七頁
      反面）。核與證人邱光勝（即被告之弟）於警訊指稱「我二哥乙○○的脾氣我
      太瞭解，他打人一定是打不完，而且打得很狠，我給他打過好幾次，以前我給
      他打都是被他的拳頭打得滿身是傷，尤其頭部更是經常因而腫痛，所以我哪敢
      去上前勸阻，就連我的女朋友張素景本想要上前勸架，我亦深怕她遭毆傷而令
      其別管太多，否則定會被打的很慘。」（偵卷三四頁正面），在偵查中被問：
      「三月二十三日早上，你有無看見乙○○打戴雅玲？」答以：「有，當天我也
      一起被打。」被問：「乙○○如何打戴雅玲？」答以：「吃醋。」被問：「如
      何打戴雅玲？」答以：「都是用拳頭，打她嘴巴，她還流鼻血，因我們靠牆壁
      站（我與死者被乙○○罰站），戴雅玲有撞到牆壁．．．」（偵卷九五、九六
      頁），證人張素景亦證稱：「（乙○○為何打戴雅玲？）吃醋，他向戴雅玲說
      為何男孩子都來找你？他一喝酒就亂打人。」（偵卷九五頁反面），另證人即
      被告之外甥陳榮傑在偵查中亦供證：「二十三日上午六、七點，我剛起床要去
      買酒喝，買了五分鐘我回來，看到乙○○打戴雅玲一巴掌。」（偵卷七一頁正
      面），足見被告確於九十年三月二十三日清晨，飲酒後因吃醋而出手毆打被害
      人頭、臉部，並致被害人頭部撞牆而有流血現象。
    2.證人陳榮傑進一步證稱：被害人受被告毆擊後，「看她走路有一點暈，走路會
      搖晃，說話速度比平常慢一點。」（偵卷七一頁正、反面），另證人即被告之
      友人范秉山於警訊中證稱在三月二十三日上午與綽號小黃之黃盟泉至被告乙○
      ○住處喝酒時，見戴雅玲臉部腫腫的有紅腫，嘴角也有血跡，且被害人戴女當
      時走路有些不穩，精神有點恍惚等語（偵卷四四、四六頁），於偵訊中亦為相
      同之証述（偵卷七三頁反面），並指稱被害人當時並未喝酒「走路偏來偏去，
      講話速度比較慢」等語（同上），足見被告於二十三日凌晨毆打被害人戴女後
      ，戴女頭部已受有傷害，故造成行為舉止與平日不同。
    3.被害人受被告毆打頭、臉之後，范秉山、黃盟泉恐怕被告復施加暴力，因此於
      中午時分，將被害人帶往附近綽號「阿保」之彭玉寶住處休息，已經該范秉山
      、黃盟泉及彭玉寶一致供證在案（偵卷七四頁、原審卷一一三、一一七、一二
      ０至一二三頁），不久即為被告騎機車載同陳榮傑、張素景前往彭玉寶家將被
      害人接回，四人共坐一輛機車，仍由被告騎乘，為被告所不否認，亦與陳榮傑
      、張素景、黃盟泉、彭玉寶、范秉山所證相符（原審卷一一七至一三八頁），
      在回家路上，陳榮傑進一步證稱：被告在到家前五百公尺的路邊，用腳踢（被
      害人）頭，一直踢，還有踢肚子，臉也有踢到，眼睛有瘀腫，踢她約有五分鐘
      ，很用力踢，且死者被踢一腳就倒在地上，後來一直踢，打完之後，死者沒辦
      法走路等語（偵卷七一、七二頁），證人張素景於偵訊中亦證稱：「我與陳榮
      傑、邱光勝、戴雅玲共騎一台機車回來，在回家的路上，乙○○便一直用力踢
      戴雅玲，踢了很久，又打又踢她的頭、身體全身，都是徒手空腳。踢完後戴雅
      玲便未再醒過來，乙○○先把她載回家，再送戴雅玲去醫院急救。」（偵卷九
      五頁）。該二人在原審仍為相同之陳述（原審卷一三九、一六０、二０二頁）
      ，陳榮傑並指出被告先把車子停在（路）旁邊，再下來打等語（原審卷一六一
      頁）。參以被告亦自承載證人陳榮傑及張素景二人同至阿保家中載回被害人，
      顯然該二人與被告、被害人均同時在場，故目擊現場發生情形，其所述應堪採
      信，當不可能如其等原所述之被告中途要其等至他處購酒甚明，且證人陳榮傑
      為被告之姪，證人張素景原與被告為朋友關係，其二人與被告均無何仇怨關係
      ，若非確有其事，其等當不可能捏造不實之事項，故意構陷被告，被告甚至恐
      嚇張素景不得講實話（原審卷二０一頁），故證人所述相互之間及個人前後雖
      有些微之差距，仍不影響其證據能力及可信部分之證明力。又據天主教湖口仁
      慈醫院急診室護士林瑾琦於警訊中指稱：患者即被害人到院時係於昏迷中正急
      救，無明顯外傷，衣服非常髒亂（偵卷五三頁）。核與證人陳榮傑、張素景供
      述之被告將被害人踢倒在地上後，再繼續踢打一段時間之情形相符，蓋如此被
      害人之衣服方可能髒亂，若僅是一般狀況，參以被害人當時仍外出，且同行之
      人均未證稱其衣服髒亂之情形，被害人之衣服應係離開阿保家後方顯出髒亂，
      故被告於返家途中，於路旁毆打被害人之情形應堪以認定。
    4.被害人在送入新竹醫院急診時，已經臚內出血、極重度昏迷，已經該醫院護理
      長黃國晏證明在卷（偵卷五七頁），且被害人戴雅玲確係因外傷性顱內出血併
      發支氣管肺泡肺炎而死亡，由病理組織看腦髓位於右頂顳葉出血性病灶係其形
      成原因係鈍性傷害造成蜘蛛膜下腔出血進入實質所致，亦即應係被打所造成之
      顱內出血，業經檢察官督同法醫師相驗屬實，並經會同法醫師孫國棟解剖屍體
      併鑑定明確，製有勘驗筆錄、驗斷書、解剖筆錄（相驗卷六、九至十六頁）及
      法醫師孫國棟鑑定報告影本一份在卷（原審卷一０六至一一三頁）可稽，復有
      相驗屍體證明書一份在案（相驗卷一八頁）可考，依上開勘驗筆錄、驗斷書及
      法醫師孫國棟鑑定等紀錄記載，被害人死亡時身上之外傷有：「左側眼眶呈皮
      下出血併有條形刮傷（七乘五公分），前額小擦傷（二乘０．七公分），左側
      上臂瘀血（三．五公分），肩部擦傷，右後肩胛部皮下瘀血（四乘三公分），
      右肘部擦傷（一．五乘一．五公分），左乳房下皮下出血（四乘四公分）及劍
      突處皮下出血（一乘一公分），右手掌小擦傷（二乘一公分，一乘一公分）。
      且被害人頭部除開刀痕外，頭皮下於手術處有出血，腦膜血管有出血，腦膜血
      管有蜘蛛膜下腔出血，約十公撮于右頂顳部，經顯微鏡觀察結果，有蜘蛛膜下
      腔新鮮性出血裂入腦實質內（有白血球反應），實質內並無腫瘤或血管異常。
      病理檢查結果為顱內蜘蛛膜下腔出血，約十公撮，係外傷性出血，右頂葉及外
      表鈍性傷，且經以原始和解剖血液鑑定結果，死者戴女並未有服用酒精及藥物
      之反應。」本院經就其中不明之處函請法務部法醫研究所查復略為：「撞傷和
      踢傷力道不同，所以生理現象亦不相同，而死者已有開刀，所以無法評估原始
      傷害，但由于死者有腦部出血，所以較似踢傷。腦部撞牆後，須視所受力道和
      腦部受傷情形，才可決定其意識狀態而影響行走，所以無一定論可知道多少時
      間才可無力行走。」有該所九十一年三月二十日法醫理字第０九一００００六
      六三號函一件附本院卷可按，衡酌被告先於當日清晨四至六時間，徒手猛擊被
      害人戴雅玲，致被害人頭部撞牆，造成臉部紅腫、嘴角留有血跡，說話速度因
      而變慢，走路並有搖晃之情形，有如前述，足徵當時被害人頭部所受之傷害，
      係屬顱內出血，且被告又於當日下午一時至二時間，在路邊猛踢被害人頭部及
      全身各部位，衡情，一般人均知悉頭部為人體重要部位，一旦受傷可能致死，
      被告主觀上自能預知其數次用力毆擊被害人頭部及全身可能致死，而被害人體
      內既經檢出無酒精反應，足認被害人第一次遭毆打時腦膜已受損，故行為、言
      語功能均受影響，第二次遭毆打則加速其惡化。
    5.被告因吃醋，藉酒意而對被害人橫加毆打，雖出於傷害之意，但已致被害人發
      生死亡之結果，該死亡與傷害之間顯有相當因果關係，被告辯稱係醫院救治過
      慢導致被害人死亡云云，亦無可採。
    6.至於證人邱光勝、陳榮傑、張素景所供雖有翻異或避重就輕或推諉不知之情形
      ，無非囿於親情，甚或受被告威脅所致，尚不得以該與事實不符之部分供述，
      資為有利於被告之證據，附此說明。
    7.綜合上述，被告傷害致死之犯行，事證已臻明確，當可認定。
三、核被告所為應成立刑法第二百三十九條後段之相姦罪及同法第二百七十七條第二
    項前段之傷害致死罪。被告多次相姦犯行，時間緊接，所犯又係構成要件相同之
    罪名，顯係基於概括犯意為之，係屬連續犯，應依刑法第五十六條連續犯規定論
    以一罪，並加重其刑。被告前開所犯二罪間，犯意不同，構成要件互殊，顯係基
    於各別犯意為之，應予分論併罰。
四、原審適用刑法第五十六條、第二百三十九條後段、第二百七十七條第二項前段、
    第四十一條第二項、第五十一條第五款，並審酌被告與被害人戴女通姦之期間、
    次數，被告因細故即動手毆打被害人之行為，被害人所受之傷害，被告犯罪動機
    係因妒而生，及其與被害人平日關係尚稱良好，犯後雖未及時將被害人送醫治療
    ，惟其後發覺情況有異時仍將被害人送醫，其惡性尚非重大，且參酌被告因慣常
    飲酒之生活狀況及智識程度，及於假釋付保護管束期間，竟仍不知悔改，再次犯
    案等一切情狀，就連續與有配偶之人相姦罪部分，處有期徒刑月，如易科罰金
    ，以佰元折算壹日；就傷害人之身體，因而致人於死罪部分，處有期徒刑柒年
    貳月。合併定應執行刑為有期徒刑柒年肆月。經核其認事用法，均無不合，量刑
    亦無違誤，檢察官徒以量刑過輕為由，提起上訴，不能認為有理由；被告猶執陳
    詞，否認犯罪，提起上訴，亦不能認為有理由，均應予駁回。
據上論斷，應依刑事訴訟法第三百六十八條，判決如主文。
本案經檢察官陳明光到庭執行職務。
中      華      民      國    九十一    年      五      月      八      日
                              臺灣高等法院刑事第十四庭
                            審判長法  官  陳  祐  輔
                                        法  官  陳  國  文
                                        法  官  洪  昌  宏
右正本證明與原本無異。
傷害致死罪部分如不服本判決應於收受送達後十日內向本院提出上訴書狀，其未敘述
上訴之理由者並得於提起上訴後十日內向本院補提理由書（均須按他造當事人之人數
附繕本）。
相姦罪部分不得上訴。
                                        書記官  廖  月  女
中      華      民      國    九十一    年      五      月     十三     日
附錄：本案論罪科刑法條全文
刑法第二百三十九條
有配偶而與人通姦者，處一年以下有期徒刑；其相姦者亦同。
刑法第二百七十七條
傷害人之身體或健康者，處三年以下有期徒刑，拘役或一千元以下罰金。
犯前項之罪，因而致人於死者，處無期徒刑或七年以上有期徒刑，致重傷者，處三年
以上、十年以下有期徒刑。
